---
title: "til_ohjelmointi_htyo"
author: "Juha Kavka"
date: "29 10 2019"
output: html_document
---
Harjoityössä käsitellään Kurjenmiekat (Iris) aineistoa. Aineisto koostuu kolmesta eri Kurjenmiekkalajista: Iris Setosa, Iris Versicolor ja Iris Virginica.
Datassa on havaintoja on yhteensä 150 kappaletta.Data sisältää mittauksia kasvijajien terälehtien pitudesta ja leveydestä, sekä verholehtien pituudesta ja leveydestä. Havaintoja on yhteensä 150 kappaletta. Aineistossa pyritään selittämään lineaarisella mallilla verholehden pituutta käyttäen selittäjänä verholehden leveyttä.

Luetaan ensin aineisto kahdeksi tauluksi. Yhdistetään data yhdeksi tauluksi ja muutetaan pitkä formaatti leveäksi formaatiksi. Lataan tarvittavat R- paketit. Muutetaan species- muuttuja faktoriksi

```{r}
data1=read.table("kurjenmiekka_mittaukset.csv",header = T ,sep = ",")
data2=read.table("kurjenmiekka_lajit.csv",header = T ,sep = ",")

data1$species <- data1$species_id
data1$species[data1$species=='1'] <- toString(data2$Species[1])
data1$species[data1$species=='2'] <- toString(data2$Species[2])
data1$species[data1$species=='3'] <- toString(data2$Species[3])
  

library(tidyverse)
library(tidyr)

data <- spread(data1,var,val)
data$species<- as.factor(data$species)
 
attach(data)

```

Sovitetaan lineaarinen malli aineistoon. Mallinnetaan verholehden leveyttä (Sepal.Width) selittävänä muuttujana verholehden pituus (Sepal.Legth).

```{r}

lm1 <- lm(Sepal.Width~Sepal.Length)
summary(lm1)

```

Tulostuksesta nähdään, että Sepal.Legth ei ole tilastollisesti merkitsevä selittäjä mallissa (p-arvo 0.152). Sepal.Legth muuttujan estimaatti on -0.06188. Selittäjällä on negatiivinen korrelaatio vastemuuttujaan, verholehden pituuden kasvessa verholehden leveys lyhenee. Mallin korjattu selitysaste (adjusted R-squared) on vain 0.007.

Piirretään kuvaaja, jossa x = Sepal.Length ja y = Sepal.Width.

```{r}
ggplot(data = data) + 
  geom_point(mapping = aes(x = Sepal.Length, y = Sepal.Width))

```

Seuraavaksi piirretään kuvaaja, jossa x = Sepal.Length ja y = mallin sovitteet

```{r}

ggplot(data = data) + 
  geom_line(mapping = aes(x = Sepal.Length, y = lm1$fitted.values))

```

Kuvaajasta havaitaan negatiivinen korrelaatio selittäjän (Sepal.Length) ja vastemuuttujan (Sepal.Width) välillä.

Piirretään kuvaaja, jossa x= Sepal.Length ja y = mallin residuaalit.

```{r}
ggplot(data = data) + 
  geom_point(mapping = aes(x = Sepal.Length, y = lm1$residuals))

library(lmtest)
bptest(lm1)

```

Ylläolevan kuvan peruseella vakiovarianssi oletus näyttäisi pitävän paikkaansa. Varianssi on suurinpiirtein samanlaista koko havaintoalueella.
Myös Breuch-Pagan- testin p-arvo 0.098 tukee vakiovarianssioletusta.

Lisätään Kurjenmiekkalaji selittäjäksi ja katsotaan paraneeko malli. Sovitetaan lineaarinen malli kahdella selittäjällä.

```{r}

lm2 <- lm(Sepal.Width~data$Sepal.Length+species)
summary(lm2)

```

Mallin molemmat selittäjät Sepal.Legth ja species ovat nyt tilastollisesti merkikseviä. Sepal.Length estimaatti (0.064) on tässä mallissa  positiivinen, eli verholehden pituuden kasvaessa verholehden leveys kasvaa.

Piirretään kuvaaja, jossa x = Sepal.Length ja y = Sepal.Width. Lajit ovat eroteltu väreittäin

```{r}

ggplot(data = data) + 
  geom_point(mapping = aes(x = Sepal.Length, y = Sepal.Width,color=species))

```

Ylläolevasta kuvasta nähdään, että eri lajit muodostavat omat ryhmänsä. Lisäksi nähdään positiivinen korrelaatio selittäjän ja vasteen välillä

Seuraavaksi piirretään kuvaaja, jossa x = Sepal.Length ja y = mallin sovitteet.

```{r}

ggplot(data = data) + 
  geom_line(mapping = aes(x = Sepal.Length, y = lm2$fitted.values, color=species))

```

Kuvaajasta nähdään, että mallin sovitteet kulkevat eri tasoilla lajista riippuen. 

Piirretään kuvaaja, jossa x= Sepal.Length ja y = mallin residuaalit.

```{r}

ggplot(data = data) + 
  geom_point(mapping = aes(x = Sepal.Length, y = lm2$residuals))


```

Vakiovarianssioletus näyttää tässäkin mallissa pitävän paikkaansa.

Testataan residuaalien normaalijakaumaoletus.

```{r}

ggplot(lm2, aes(lm2$residuals)) +
  geom_histogram(binwidth = 0.05)

shapiro.test(lm2$residuals)

```
Histogrammista nähdään, että residuaalit noudattavat suurinpiirtein normaalijakumaa. Shapiro-Wilk- testi tukee myös normaalijakaumaoletusta (p-arvo 0.4248).


Sovitetaan lineaarinen malli, johon lisätään selittäjien Sepa.Length ja species- muuttujien yhdysvaikutus.

```{r}

lm3 <- lm(Sepal.Width~Sepal.Length*species)
summary (lm3)

```

Mallin tulostukesta nähdään, että selittäjien yhdysvaikutus on mallissa tilastollisesti merkitsevä. Verholehden pituus vaikuttaa eri kulmakertoimella verholehden leveyteen, eri lajeilla. 

Piirretään kuvaaja mallin sovitteista.

```{r}

ggplot(data = data) + 
  geom_line(mapping = aes(x = Sepal.Length, y = lm3$fitted.values, color=species))

```

Sovitetaan vielä malli, jossa on selittäjinä kaikki aineiston muuttujat: Sepal.Length, Petal.Length, Petal.Width ja species.

```{r}

lm4 <- lm(Sepal.Width~Sepal.Length+Petal.Length+Petal.Width+species)
summary (lm4)

```

Tulostuksesta nähdään, että kaikki muuttujat ovat tilastollisesti merkitseviä selittäjiä.

Valitaan edellistä malleista paras käyttämällä Akaiken informaatiokriteeriä (AIC). Paras malli on se, jolla on pienin AIC- arvo.

```{r}

df <- data.frame(AIC= c("lm1", "lm2", "lm3","lm4"), value = c(AIC(lm1),AIC(lm2), AIC(lm3),AIC(lm4)))
ggplot(df, aes(AIC, value)) +
  geom_col()

```

Pylväsdiagrammista nähdään, että Akaiken informaatiokriteerin mukaan paras malli on se, jossa on kaikki aineiston muuttujat selittäjinä (lm4)
Em. mallilla on myös paras korjattu selitysaste (R-squared= 0.6225).



